臺灣臺南地方法院新市簡易庭民事判決
111年度新簡字第356號
原      告  鄭月鳳  
訴訟代理人  洪梅芬律師
            涂新成律師
            李政儒律師
            王紹雲律師
被      告  吳香治  
訴訟代理人  蘇文斌律師
            許婉慧律師
            郭子誠律師
            方彥博律師
上列當事人間請求返還支票事件，本院於民國111年11月22日言
詞辯論終結，判決如下：
    主  文
被告應將如附表所示之支票返還原告。
訴訟費用由被告負擔。
    事實及理由
一、原告起訴主張：
　㈠訴之聲明：如訴之聲明第1項。
　㈡訴外人即如附表所示支票（下稱系爭支票）發票人吳淑珍向
    原告借款多年，每次在當年度12月底借款屆期前，會另行簽
    發新票據換回舊票據。吳淑珍於民國109年12月間因無力支
    付發票日為109年12月31日之支票票款，由被告開車載因車
    禍不良於行之原告前去換票，斯時吳淑珍看到車上之原告後
    ，詢問原告是否要換票，經原告回答是後，吳淑珍遂簽發系
    爭支票，並由原告之使用人即被告下車代原告領取系爭支票
    ，惟被告代為領取後，竟將系爭支票據為己有。
　㈢吳淑珍因仍須用錢，無法支付系爭支票票款，而於110年5月
    間要求換票，請原告再延展清償期1年，經原告同意後，請
    訴外人即原告同住之女兒鄭彩惠找出系爭支票，惟遍尋不著
    ，原告與鄭彩惠因不諳法律，遂在京城銀行新市分行行員指
    導下，誤以鄭彩惠之名義申報遺失，並為公示催告之聲請（
    本院110年度司催字第226號）。吳淑珍在知道原告找不到系
    爭支票，而鄭彩惠為公示催告聲請後，始向原告和鄭彩惠稱
    想起上開簽發系爭支票過程。
　㈣原告為系爭支票所有人及權利人，且並非以轉讓系爭支票之
    意思交付系爭支票予被告，被告顯然為惡意取得並無權占有
    系爭支票，原告自得依民法767條、第179條規定，請求被告
    返還。
二、被告則以下列情詞資為抗辯：
  ㈠聲明：原告之訴駁回。
  ㈡原告主張被告未經其同意而將系爭支票據為己有，然票據既
    具備無因性之特性，而被告持有之系爭支票亦為真實，自毋
    需證明取得系爭支票之原因。而依照最高法院64年度台上字
    第1540號判決意旨，被告否認係惡意取得系爭支票，原告雖
    非系爭支票債務人，然主張執票人即被告為惡意取得系爭支
    票，則應由原告就此事項負擔舉證責任。
  ㈢又證人李宗欽之證詞，實際上已證明原告確實有將系爭支票
    轉讓與被告，並表示要給被告繳納房屋貸款，已有贈與之內
    容及目的。原告雖主張並未交付系爭支票給被告，然被告於
    原告提出訴訟後，曾前往原告處所向原告詢問是否確有此事
    ，原告卻一再表示不清楚。對於此前系爭支票有無申報遺失
    一事，其亦表示「…啊我們就沒有就報遺失。」等與事實不
    符之陳述。另對於有無委請律師提告一事，亦一再表示「我
    都不知道啦，請律師做什麼」、「我都不知道怎麼會這樣」
    、「啊那時候是要告怎樣的？」、「我就不知道，你是在問
    我那些」、「啊，奇怪，我都不知道」等語，顯然對於為何
    有訴訟或請求之內容並不清楚，此與原告之書面主張及開庭
    陳述即有相當程度之落差，足見原告智識認知與事實顯有矛
    盾。且被告一再詢問當初系爭支票係原告贈與被告時，原告
    亦未否認，僅一再說其不知道為何會有訴訟，足見原告實質
    上承認系爭支票當初係贈與被告。且實際上被告原本就有代
    原告處理票據債權，吳淑珍此前109年之借款還票，亦係與
    被告聯繫，吳淑珍曾多次向被告表示請被告不要兌現票據，
    給予還款時間，原告怎可能不知系爭支票在被告處，其所述
    顯不合理。系爭支票既係由原告贈與被告，則原告請求被告
    返還系爭支票並無理由。
三、本院得心證之理由：
  ㈠原告主張被告未經同意侵占其所有之系爭支票等語。惟被告
    抗辯系爭支票固由吳淑珍向原告借款而簽發，然係由原告贈
    與被告，作為補貼被告繳交房貸所用云云。經查：
  ⒈證人吳淑珍於本院審理中具結證稱：我向原告金錢往來很多
    年了，借錢都會開立支票，現在還到剩下100萬元之債務，
    系爭支票是我開立的，只要原告提示支票，我就會存錢進去
    京城銀行支存帳戶。因被告拿109年的支票來向我討債，我
    問她母親即原告有沒有來，被告說有，我去車上看，確實看
    到原告後才開立系爭支票換票，並將系爭支票交給被告，事
    後被告有無把系爭支票交與原告我不清楚，是李宗欽開車載
    他們過來的。系爭支票是要給原告的，應該是原告本人才能
    跟我要錢，我跟被告沒有金錢往來等語（本院卷第105-109
    頁）。是證人吳淑珍係向原告借錢，並確認原告在場，始開
    立系爭支票換票，並將系爭支票交與被告，惟原告嗣是否有
    將系爭支票無償轉讓被告，其並不知情，自無法證明被告目
    前仍持有系爭支票之原因究係為何。
  ⒉證人李宗欽另於本院審理中具結證稱：我是被告的先生，系
    爭支票是吳淑珍開立的，當時是要開給原告的，但系爭支票
    現在在被告那邊，原告因車禍跟我們住了1個多月，之後原
    告在我家跟被告說系爭支票這100萬元要給被告領，補貼國
    泰世華銀行的房屋貸款。之前吳淑珍向原告借錢的票，都是
    被告去接洽的，原告都交代被告保管等語（本院卷第109-11
    1頁）。證人李宗欽固證稱原告將系爭支票贈與被告，目的
    係要補貼被告之房屋貸款，核與被告之答辯相符，惟李宗欽
    係被告之夫，有被告個人戶籍資料在卷可佐（本院卷第65頁
    ），不無基於親誼而有偏頗迴護被告之虞，況被告於系爭對
    話中係稱原告是在車上將系爭支票贈與被告（本院卷第127
    頁），亦與李宗欽上開證述之贈與系爭支票地點不符，吳淑
    珍縱係將系爭支票交與被告，亦難單憑李宗欽之上開證詞遽
    認原告嗣有將系爭支票贈與被告之事實。
  ⒊再查，原告曾委託其女鄭彩惠於110年7月20日向京城銀行申
    報系爭支票遺失，並於110年7月21日向本院聲請公示催告等
    情，有民事聲請公示催告狀、票據掛失止付通知書、本院11
    0年度司催字第226號公示催告、委託書在卷可佐（本院卷第
    69-79、95頁）。倘原告確將系爭支票贈與被告作為繳納房
    貸之用，豈會以系爭支票遺失為由聲請公示催告。又原告於
    警詢、本院審理中均堅詞否認有同意將系爭支票贈與被告（
    本院卷第59、113頁），亦在私下與被告、李宗欽間之對話
    中，於被告問：「…這張一百萬你說要給我的，你現在又反
    悔要告我，是真的嗎？」原告答：「我哪有什麼時候說要給
    你…」，有被告提出之錄音光碟及譯文在卷可參（本院卷第1
    27、131頁）。是原告就未同意將系爭支票贈與被告一事，
    前後陳述一致，並無自相矛盾之處，堪認屬實。被告縱抗辯
    原告不清楚本件訴訟委任律師提告之經過及內容云云，惟此
    與原告是否有將系爭支票贈與被告一事無涉，是其此部分抗
    辯，尚屬無據。
  ㈡按所有人對於無權占有或侵奪其所有物者，得請求返還之。
    受僱人、學徒、家屬或基於其他類似之關係，受他人之指示
    ，而對於物有管領之力者，僅該他人為占有人，民法第767
    條第1項前段、第942條分別定有明文。查被告收受吳淑珍交
    付之系爭支票，應係原告當時行動不便而指示被告下車代為
    收受，且吳淑珍亦證述系爭支票是要交給原告，故原告自係
    系爭支票之所有權人，被告則為原告之占有輔助人。惟原告
    既未同意將系爭支票贈與被告，則被告持有系爭支票即為無
    權占有，故原告依民法第767條第1項前段規定，請求被告返
    還系爭支票，核屬有據。
四、綜上所述，原告本於系爭支票所有權人之地位，請求被告返
    還系爭支票，為有理由，應予准許。
五、兩造其餘主張、陳述及所提之證據暨攻擊防禦方法，經本院
    斟酌後，認為均不足以影響本判決之結果，無庸再逐一予以
    論列，併此敘明。
六、訴訟費用負擔之依據：民事訴訟法第78條。
中　　華　　民　　國　　111 　年　　12　　月　　9 　　日
                  新市簡易庭  法  官  陳尹捷
附表：
發票人 付款人 發 票 日 票面金額 (新臺幣) 支票號碼 吳淑珍 京城銀行新市分行 110年12月31日 100萬元 0000000 
以上正本證明與原本無異。
如不服本判決，應於送達後廿日內，向本院提出上訴狀並表明上
訴理由，如於本判決宣示後送達前提起上訴者，應於判決送達後
廿日內補提上訴理由書（須附繕本）。如委任律師提起上訴者，
應一併繳納上訴審裁判費。
中　　華　　民　　國　　111 　年　　12　　月　　9 　　日
          　　　　　　　　　  書記官 吳佩芬